【裁判字號】    96,上,485
【裁判日期】    970122
【裁判案由】    確認質權權利存在
【裁判全文】
臺灣高等法院民事判決
上  訴  人  甲○○
訴訟代理人  王振志律師
被  上訴人  日常皮飾開發有限公司
臨時管理人  丙○○
上列當事人間確認質權權利存在事件，上訴人對於中華民國96年
3月16日臺灣臺北地方法院95年度訴字第11672號第一審判決提起
上訴，本院於97年1月8日言詞辯論終結，判決如下：
    主       文
上訴駁回。
第二審訴訟費用由上訴人負擔。
    事實及理由
壹、程序方面：
一、被上訴人未於言詞辯論期日到場，核無民事訴訟法第386條
    各款所列情事，爰依上訴人之聲請，由其一造辯論而為判決
    。
二、按確認法律關係之訴，非原告有即受確認判決之法律上利益
    者，不得提起之；確認證書真偽或為法律關係基礎事實存否
    之訴，亦同，民事訴訟法第247條第1項定有明文。所謂即受
    確認判決之法律上利益，係指法律關係之存否不明確，原告
    主觀上認其在法律上之地位有不安之狀態存在，且此種不安
    之狀態，能以確認判決將之除去者而言，若縱經法院判決確
    認，亦不能除去其不安之狀態者，即難認有受確認判決之法
    律上利益 (最高法院52年台上字第1240號判例意旨參照)。
    本件上訴人起訴主張其就附件商標質權設定協議書所載商標
    有權利質權存在，並聲請拍賣質物，惟被上訴人否認有質權
    存在之事實，經原法院以95年度抗字第491號裁定駁回其聲
    請拍賣確定，故被上訴人之否認已導致上訴人主張之質權人
    的法律上地位有不安狀態存在，且此不安狀態能以確認判決
    除去之。揆之上開說明，上訴人提起本件確認之訴以排除此
    項不安狀態，即與上開法條之規定並無不合，合先敘明。
貳、實體方面：
一、上訴人起訴主張：被上訴人於民國 (下同)94年1月27日以如
    附件商標質權設定協議書所載商標設定質權予上訴人，擔保
    質權期間自同日起至同年12月31日止、最高限額新臺幣（下
    同）4,000萬元之債權 ，兩造並在黃珊珊律師所屬法律事務
    所簽訂上開商標質權設定協議書及商標質權設定融資協議書
    ；且其自94年1月27日起至同年3月1日止陸續匯款1,659萬元
    及交付現金，共借予被上訴人將近2,000萬元，嗣被上訴人
    尚餘300萬元借款未清償，兩造約定於94年8月30日清償，被
    上訴人並簽發臺灣銀行中和分行、帳號12334號、票號AC000
    0000號、票面金額300萬元、發票日為94年8月30日之支票1
    紙交付上訴人，詎上開債權已屆清償期，其持前揭支票向銀
    行請求兌現，因存款不足遭退票，其向被上訴人求償並聲請
    拍賣質物，竟經被上訴人否認有上開債權及質權存在之事實
    等情，爰依法求為確認被上訴人所簽署如附件所示商標質權
    設定協議書之權利質權存在之判決 (原審判決駁回上訴人之
    請求，上訴人不服，提起上訴)。並於本院聲明：(一)原判決
    廢棄。(二)確認上訴人所簽署如附件所示商標質權設定協議書
    之權利質權存在。
二、被上訴人未於言詞辯論期日到場，惟據其在原審審理時以：
    兩造簽訂之商標質權設定融資協議書約定設質金額為4,000
    萬元，且無任何有關最高限額質權之記載，可知兩造真意係
    欲設定一單純之質權，且縱認上訴人主張為真實，上訴人自
    承陸續借款金額僅將近2,000萬元，與上開設質金額不符，
    已難認設質時主債務存在，是本件設定商標質權之行為應屬
    無效。又上訴人提出之匯款委託書6份，匯款人除上訴人外
    ，尚有訴外人乙○○，且受款人均非被上訴人，上訴人並未
    將所貸予款項交付被上訴人，尚未對被上訴人取得借款債權
    。另上訴人提出之支票及面額2,000萬元本票，均不能證明
    與被上訴人間消費借貸關係存在。兩造簽訂之商標質權設定
    融資協議書約定之管理顧問費違反民法巧取利益禁止之規定
    ，為一無效條款，且約定年息20%為民法所定利率之上限，
    上開商標質權設定融資協議書因違反強制或禁止規定而無效
    。縱上訴人之主張為真實，兩造間之消費借貸關係亦已因清
    償而消滅，則系爭質權所擔保之債權既不存在，縱質權曾經
    存在，亦已因其所擔保之債權已受清償而同時消滅，上訴人
    之主張，即屬無據等語，資為抗辯。(被上訴人於本院審理
    時均未提出任何聲明)。
三、兩造不爭執之事實：
    被上訴人於94年1月27日以如附件商標質權設定協議書所載
    商標設定質權予上訴人，擔保質權期間自94年1月27日起至
    同年12月31日止，債權額度4,000萬元，兩造並簽訂商標質
    權設定協議書。
四、按質權之從屬性係指質權之發生、移轉及消滅，均應從屬主
    債權而言，然所擔保之債權縱尚未存在，僅需有成立之可能
    性，即有預先設定擔保物權之必要，是最高限額質權自有其
    成立之根據；又解釋意思表示，應探求當事人之真意，不得
    拘泥於所用之辭句，民法第98條定有明文。本件依兩造簽訂
    之商標質權設定協議書，雖未載明係設定最高限額質權，惟
    依上開協議書訂有擔保債權「額度」、質權期間，及商標質
    權設定融資協議書第2條第5點約定：實際借款金額以開立之
    保證票面額為準等，足認兩造之真意係設定最高限額質權，
    是被上訴人辯稱兩造非設定最高限額質權云云，尚非可採。
五、查兩造間雖得設定最高限額質權，惟基於質權之從屬性，仍
    須有擔保債權存在始得成立。而依兩造簽訂之商標質權設定
    融資協議書第1條所載：甲（即上訴人）、乙（即被上訴人
    ）、丙（即敏升公司）各方同意合意目的為甲方融資予乙方
    ，並由乙方提供商標，以為甲方質權之設定，可知本件質權
    債務人應為被上訴人公司，則質權所擔保之債權應為上訴人
    與被上訴人間所生之債權，而不及於上訴人與他人間之債權
    。再按稱消費借貸者，謂當事人一方移轉金錢或其他代替物
    之所有權於他方，而約定他方以種類、品質、數量相同之物
    返還之契約，民法第474條第1項定有明文。是當事人主張有
    金錢借貸關係存在，須就其發生所須具備之特別要件，即金
    錢之交付及借貸意思表示互相一致，負舉證之責任，若僅證
    明其一，尚不能認為有金錢借貸關係存在。再者，支票為無
    因證券，交付票據之原因甚多，或為贈與、或為買賣、或為
    確保當事人間已存在之法律關係、或為消滅已存在之法律關
    係，非僅囿於金錢借貸一端而已，故除別有證據外，僅為支
    票之簽發、授受或轉讓，仍不足以證明其原因事實。經查上
    訴人主張被上訴人自94年1月27日起至同年3月1日止，陸續
    向其借款將近2,000萬元，尚餘300萬元未清償，被上訴人並
    簽發上開金額300萬元之支票1紙交付上訴人等情，固據提出
    匯款委託書、本票、支票等（原審卷第39頁至第41頁、第65
    頁、第70頁）為憑，然被上訴人否認兩造間金錢消費借貸成
    立，而依上開金額300萬元之支票所載，其發票人雖為被上
    訴人公司，惟係由徐偉俊背書，且如上所述，支票屬無因證
    券，單純支票之授受或轉讓，仍不足以證明其原因事實，是
    尚不能僅憑上開支票，即推斷兩造間已有借貸意思表示之一
    致。又依上開合計1,659萬元匯款委託書之內容所示，上訴
    人係將其中596萬元匯入徐偉俊帳戶、其中963萬元匯入敏升
    公司帳戶、其中100萬元匯入台灣開碁公司帳戶，均非被上
    訴人之帳戶，上訴人復未能舉證證明其已交付消費借貸之金
    錢予被上訴人公司或上述匯入他人帳戶係依被上訴人之指示
    為之，難認兩造金錢消費借貸關係存在即系爭質權所擔保之
    債權存在。被上訴人雖辯稱徐偉俊為被上訴人公司及敏升公
    司之法定代理人，均依其指示匯款，台灣開碁公司因與被上
    訴人間有借貸，被上訴人要求上訴人先行給付予該公司100
    萬元，另匯款委託書中尚有訴外人乙○○為匯款人，係因上
    訴人委託乙○○代為匯款云云；惟徐偉俊雖係被上訴人公司
    之法定代理人，然究係二不同人格，尚難以此推論徐偉俊係
    為被上訴人公司借款而受領款項，而證人乙○○於本院亦證
    以：「我與上訴人是朋友，曾在同一天有匯款2筆，是匯給
    敏升公司163萬元，匯給徐偉俊是196萬元，都是上訴人拿現
    金要我匯的，上訴人那天在忙，因為他是我好朋友，我常到
    他公司聊天，他偶爾忙碌時，我會幫忙，為何匯款我不知情
    ，上訴人沒有告訴我有借錢給被上訴人公司……」等語（本
    院卷第66頁背面、第67頁正面），益見上訴人僅匯款予被上
    訴人公司以外之第三人，並未直接或實際匯款與被上訴人公
    司。台灣開碁公司出具之陳述狀（原審卷第67、68頁）所載
    內容亦僅足以證明被上訴人公司之法定代理人徐偉俊曾向其
    借款100萬元及其收到上訴人所匯款項等情，均不能證明上
    訴人與被上訴人公司間之金錢消費借貸關係存在，是上訴人
    此部分主張，仍非可採。
六、末查上訴人另主張兩造於簽訂商標質權設定協議書同時，另
    簽訂商標質權設定融資協議書（原審卷第49頁至第52頁），
    該協議書第2條第1項第5款已明文規定：「實際借款金額以
    開立之保證票面額為準」，上訴人已提出被上訴人簽發之支
    票，應認上訴人就兩造間成立消費借貸契約之事實已盡舉證
    之責，且被上訴人就該協議書之真正並不爭執，被上訴人如
    否認有消費借貸之事實，應舉證證明之云云。惟查被上訴人
    始終否認前揭商標質權設定融資協議書之真正（原審卷第58
    頁背面、第59頁正面），其於原審96年3月2日言詞辯論時，
    亦僅陳明：「對質權設定協議書形式真正不爭執」，尚不包
    括商標質權設定融資協議書之形式及實質真正不爭執，上訴
    人主張被上訴人對該協議書之真正不爭執，即有誤會。次查
    商標質權設定協議書與商標質權設定融資協議書之簽訂係同
    時、同地為之，惟查二者徐偉俊之簽名、印文及被上訴人公
    司印文顯不相同，此肉眼可辨，證人乙○○亦證以簽2份協
    議書時，其在場親見徐偉俊簽名、蓋章，不知何以會有不同
    簽名、印文云云（本院卷第66頁背面、第67頁正面），此均
    與常情相悖，上訴人復未能舉證證明其確有交付借款予被上
    訴人公司收受，自難遽信兩造間已有消費借貸之事實。
七、兩造間既經認定並無消費借貸之債權債務關係存在，系爭商
    標質權所擔保之債權即無由成立，依擔保債權質權之從屬性
    ，系爭商標質權自不存在，上訴人訴請確認系爭商標質權存
    在，為無理由，不應准許，至兩造其餘爭點，亦無審酌之必
    要，附此敘明。
八、縱上所述，上訴人請求確認被上訴人所簽署如附件所示商標
    質權設定協議書之權利質權存在，為無理由，不應准許。原
    審為上訴人敗訴之判決，核無不合，上訴意旨指摘原判決不
    當，求予廢棄改判，為無理由，應予駁回。
九、本件事證已臻明確，兩造其餘主張、攻擊防禦方法及其他未
    經援用之證據，經審酌尚無礙於本院前述之認定，無一一論
    列之必要。
十、據上論結，本件上訴為無理由，依民事訴訟法第463條、第
    385條第1項前段、第449條第1項、第78條，判決如主文。
中    華    民    國    97    年    1     月    22    日
                    民事第13庭
                        審判長法  官 黃嘉烈
                              法  官 高鳳仙
                              法  官 許文章
正本係照原本作成。
如不服本判決，應於收受送達後20日內向本院提出上訴書狀，其
未表明上訴理由者，應於提出上訴後20日內向本院補提理由書狀
（均須按他造當事人之人數附繕本）上訴時應提出委任律師或具
有律師資格之人之委任狀；委任有律師資格者，另應附具律師資
格證書及釋明委任人與受任人有民事訴訟法第466條之1第1項但
書或第2項（詳附註）所定關係之釋明文書影本。
中    華    民    國    97    年    1     月    22    日
                              書記官 陳明俐
附註：
民事訴訟法第466條之1（第1項、第2項）：
對於第二審判決上訴，上訴人應委任律師為訴訟代理人。但上訴
人或其他法定代理人具有律師資格者，不在此限。
上訴人之配偶、三親等內之血親、二親等內之姻親，或上訴人為
法人、中央或地方機關時，其所屬專任人員具有律師資格並經法
院認為適當者，亦得為第三審訴訟代理人。


司法院資訊處製作；財團法人民間司法改革基金會備份。
